【裁判字號】    97,重訴,62
【裁判日期】    970923
【裁判案由】    殺人
【裁判全文】
臺灣臺北地方法院刑事判決              97年度重訴字第62號
公  訴  人  臺灣臺北地方法院檢察署檢察官
被      告  乙○○
選任辯護人  黃榮謨律師
            張瓊文律師
上列被告因殺人案件，經檢察官提起公訴（九十七年度偵字第一
一八○二號），本院判決如下：
    主  文
乙○○殺人，處有期徒刑拾貳年，扣案之腳踏車大鎖壹只沒收之
。
    事  實
一、乙○○於民國九十七年五月二十九日上午七時三十分許，在
    臺北市○○○路○段一號國立臺灣大學校內網球練習場，因
    遭王均潭指責擅自在游泳池沖洗室內清洗流浪狗弄髒沖洗室
    ，而與王均潭發生言語衝突，進而發生肢體拉扯，在旁圍觀
    之一名不詳人士見狀即上前勸架，並以身體阻擋於乙○○與
    王均潭中間欲隔開二人，詎乙○○怒氣未消，猶徒手揮拳毆
    打王均潭左臉頰等部位，王均潭亦不甘示弱，拿取伊放置於
    腳踏車上之高爾夫球桿作勢欲揮打乙○○，乙○○見狀，亦
    拿取伊所有腳踏車大鎖隔著該名勸架者朝王均潭頭部等部位
    還擊（傷害部分均未據告訴），該名勸架者因未能即時勸阻
    乙○○及王均潭二人，進而與乙○○發生衝突，該名勸架者
    眼見事態不妙，轉身朝體育館方向逃跑，乙○○猶手持腳踏
    車大鎖追逐該名勸架者後，作勢欲攻擊，見該名勸架者已逃
    逸無蹤，轉身折返網球練習場，於此盛怒難消之情形下，眼
    見王均潭已將該高爾夫球桿放回腳踏車上，雙手推扶腳踏車
    欲離開現場，且明知頭顱內部有極為脆弱之腦部組織，為主
    控人體呼吸、心跳等維繫生命必要條件之樞紐，苟以腳踏車
    大鎖等具有相當重量之鐵屬製品奮力猛擊頭部，將傷及頭顱
    內極為脆弱之腦部組織，客觀上足以致人於死，仍不違背其
    本意而萌殺人之不確定故意，持該只腳踏車大鎖朝王均潭身
    邊走去，趁王均潭未及防備，以手緊握該只腳踏車大鎖握柄
    ，使勁將腳踏車大鎖鎖頭由上往下朝王均潭臉部正面猛力揮
    甩，致使王均潭因頭部受重擊導致顱內出血、硬膜下及蜘蛛
    膜下血腫而不支倒地，該校駐衛警丙○○經值班台通報有人
    於網球場附近鬥毆，立即起身前往該處查看，並電召救護車
    ，於同日上午八時十九分將王均潭載往國立臺灣大學醫學院
    附設醫院（下稱臺大醫院）急救，經緊急處置後轉往加護病
    房治療，延至同日下午三時二十三分許，終因外傷性雙側蜘
    蛛膜下腔出血併腦幹壓迫導致腦幹衰竭而死亡。
二、案經臺北市政府警察局大安分局報請臺灣臺北地方法院檢察
    署檢察官偵查起訴。
    理  由
壹、程序部分：
    按被告以外之人於審判外之言詞或書面陳述，除法律有規定
    者外，不得作為證據，刑事訴訟法第一百五十九條第一項定
    有明文；復按被告以外之人於偵查中向檢察官所為之陳述，
    除顯有不可信之情況者外，得為證據，同法第一百五十九條
    之一第二項亦有規定；另按被告以外之人於審判外之陳述，
    雖不符前四條之規定，而經當事人於審判程序同意作為證據
    ，法院審酌該言詞陳述或書面陳述作成時之情況，認為適當
    者，亦得為證據；當事人、代理人或辯護人於法院調查證據
    時，知有第一百五十九條第一項不得為證據之情形，而未於
    言詞辯論終結前聲明異議者，視為有前項之同意；同法第一
    百五十九條之五規定甚明。本案所據以認定被告乙○○犯罪
    事實之證據，其中部分屬傳聞證據，除證人甲○○、丁○○
    於偵查中向檢察官所為之陳述，業經具結且無顯不可信之情
    形存在，依刑事訴訟法第一百五十九條之一第二項規定，自
    具備證據能力外；其餘之傳聞證據，因公訴人、被告及其選
    任辯護人於本院言詞辯論終結前均未對其證據能力聲明異議
    ，本院認該等傳聞證據作成之情況亦無不當之情形，依刑事
    訴訟法第一百五十九條之五規定，該等傳聞證據均具備證據
    能力，合先敘明。
貳、實體部分：
一、訊據被告乙○○固不否認有於九十七年五月二十九日上午七
    時三十分許，在臺大網球練習場，與被害人王均潭因細故發
    生言語衝突進而引發肢體拉扯，且於此衝突過程中持腳踏車
    大鎖揮擊被害人頭部，導致被害人因外傷性雙側蜘蛛膜下腔
    出血併腦幹壓迫導致腦幹衰竭而死亡等情，惟矢口否認有何
    殺人犯行，辯稱：伊平日素行良好，當日係遭被害人指責幫
    流浪狗沖洗身體弄髒沖洗室，而與被害人發生口角進而引發
    肢體拉扯，純屬偶發衝突，焉有可能因此細故即萌生殺人犯
    意？本件係被害人先拿取高爾夫球桿作勢欲毆打伊，伊一時
    情急，始拿取腳踏車車鎖自我防備，伊上揭所為係基於防衛
    之意，雖因此導致被害人死亡，而屬防衛過當，仍不得執此
    遽認伊主觀上有殺人之犯意，再者，伊持腳踏車大鎖揮擊被
    害人臉部，雖造成被害人左下眼瞼有兩道挫裂傷之傷害，然
    被害人係因外傷性雙側蜘蛛膜下腔出血併腦幹壓迫導致腦幹
    衰竭而死亡，顯與伊持腳踏車大鎖揮擊之行為無涉，被害人
    應係因遭伊徒手毆打頭部而死亡，伊之行為應僅構成傷害致
    死罪，又伊於案發後一直留在現場作必要之處置，並通知在
    旁圍觀者協助報警，符合刑法第六十二條所定自首之要件，
    應得減輕其刑云云。經查：
  (一)上揭事實業據證人即在場目擊者甲○○於本院審理中結證稱
    當日伊在臺大新建網球場工地施工，被告與被害人則在臺大
    舊網球場附近發生爭執，伊與其二人中間僅隔著一條馬路，
    約五至十公尺之距離，該事件發生過程伊確有親眼目睹，剛
    開始被告與被害人僅有口角爭執，過了一會兒便發生肢體拉
    扯，在旁圍觀之一名不詳人士見狀立即上前勸架，以身體阻
    擋於該二人間，伊接著看到被告揮拳毆打被害人，有打到被
    害人左臉頰上，被害人接著拿取腳踏車上之高爾夫球桿作勢
    欲揮打被告，被告立即拿取一只腳踏車大鎖隔著該名勸架者
    朝被害人頭部等部位還擊，該名勸架者因未能即時勸阻被告
    及被害人，接著便與被告發生衝突，該名勸架者眼見事態不
    妙，轉身朝體育館方向逃跑，被告手持腳踏車大鎖追逐該名
    勸架者，無功而返，轉身朝網球練習場走去，被害人此時剛
    好將高爾夫球桿放回腳踏車上，雙手推扶腳踏車欲離開現場
    ，被告一語未發，手持腳踏車大鎖走向被害人，以手緊握該
    只腳踏車握柄，使勁將腳踏車大鎖鎖頭由上往下朝被害人臉
    部正面猛力揮甩，被害人當場不支倒地，攤在地上等情明確
    （見本院卷第七二至七四頁），經核與證人即現場目擊者丁○○於本院審理中結證稱案發當時伊在臺大硬地網球場第八
    球場，聽到外面有人大聲喊叫，便跑出來查看，伊當時距被
    告及被害人約僅二十公尺，伊看到被告手拿腳踏車大鎖追著
    一個人，沒有追到，便折回來，當時被害人牽著腳踏車正準
    備離去，被告拿著腳踏車大鎖，手握腳踏車大鎖握柄，將腳
    踏車大鎖鎖頭朝被害人臉部正面，由上往下猛力揮擊下去，
    被害人立即攤在地上等情相符（見本院卷第七五、七六頁）
    ，而臺灣大學駐衛警丙○○經值班台通報有人於網球場附近
    鬥毆，立即起身前往該處查看，並電召救護車於同日上午八
    時十九分將被害人載往臺大醫院急救，經緊急處置後轉往加
    護病房治療，延至同日下午三時二十三分許，終因外傷性雙
    側蜘蛛膜下腔出血併腦幹壓迫導致腦幹衰竭而死亡，亦有臺
    大醫院九十七年五月二十九日診字第九七○五二二二三號診
    斷證明書（見九十七年度相字第三八一號卷第十五頁）、臺
    灣臺北地方法院檢察署相驗屍體證明書（見九十七年度相字
    第三八一號卷第二七之一頁）、臺灣臺北地方法院檢察署檢
    驗報告書（見九十七年度相字第三八一號卷第二八至三四頁
    ）、臺大醫院急診病歷（見九十七年度相字第三八一號卷第
    三六至四二頁）、臺大醫院急診專用護理記錄（見九十七年
    度相字第三八一號卷第四三頁）、臺大醫院給藥治療記錄單
    （見九十七年度相字第三八一號卷第四四頁）、影醫核醫報
    告（見九十七年度相字第三八一號卷第四五、四六頁）、臺
    大醫院檢驗累積報告（見九十七年度相字第三八一號卷第四
    七頁）、出院病歷摘要（見九十七年度相字第三八一號卷第
    四八至五十頁）等資料附卷足憑，而法務部法醫研究所法醫
    於九十七年六月五日於臺北市立第二殯儀館解剖室就被害人
    屍體實施解剖，發現被害人之硬腦膜上、下腔出血，蜘蛛腦
    膜周圍、腦實質明顯出血，於腦髓皮質有明顯鬱血及水腫現
    象，腦髓重一四○○公克，基底動脈無明顯動脈硬化現象，
    硬腦膜有血塊，移除硬腦膜於顱底有骨折，見於二側顳骨，
    死者之死亡轉機為中樞神經休克，死亡原因為頭部遭受嚴重
    外傷，顱內出血、顱骨骨折而死亡等情，亦有法務部法醫研
    究所（九七）醫鑑字第○九七一一○○九五三號鑑定報告書
    附卷足憑（見九十七年度相字第三八一號卷第九八至一○二
    頁），綜上研判，被害人係因被告以手緊握腳踏車大鎖握柄
    ，使勁將腳踏車大鎖鎖頭朝被害人臉部正面猛力揮甩，致使
    被害人因頭部受重擊導致顱內出血、硬膜下及蜘蛛膜下血腫
    而不支倒地，終因外傷性雙側蜘蛛膜下腔出血併腦幹壓迫導
    致腦幹衰竭而死亡等情，是被害人死亡之結果自與被告持腳
    踏車大鎖重擊被害人頭部之行為，具有相當因果關係，堪以
    認定。
  (二)被告雖辯稱被害人遭伊徒手毆打頭部而死亡，要與伊持腳踏
    車大鎖重擊被害人頭部之行為無涉云云。惟查，被害人因頭
    部受重擊導致顱內出血、硬膜下及蜘蛛膜下血腫，終因外傷
    性雙側蜘蛛膜下腔出血併腦幹壓迫導致腦幹衰竭而死亡等情
    ，已如前述，且依證人甲○○、丁○○前揭證詞可知，被告
    與被害人第一次發生肢體衝突時，其二人中間尚隔著一名勸
    架者，該名勸架者隨後因見事態不妙轉身朝體育館方向逃跑
    ，被告仍手持腳踏車大鎖追逐該名勸架者後，作勢欲攻擊，
    被害人趁此空隙，已將手上之高爾夫球桿放回腳踏車上，雙
    手推扶腳踏車欲離開現場，被告先前攻擊被害人之行為，既
    均隔著一名勸架者實施，且觀之被害人事後尚得從容收拾高
    爾夫球桿並手推腳踏車準備離去等情，該次攻擊行為之力道
    不可能過猛，顯無可能導致被害人之頭部受到顱內出血、硬
    膜下及蜘蛛膜下血腫如此嚴重之傷害，另由證人甲○○、丁○○均證稱被告追逐該名勸架者未果，轉身折返網球，趁被
    害人未及防備，以手緊握該只腳踏車大鎖握柄，使勁將腳踏
    車大鎖鎖頭由上往下朝被害人臉部正面猛力揮甩，被害人立
    即不支倒地，失去意識等情可知（證人甲○○部分見本院卷
    第七二頁至七四頁反面，證人丁○○部分見本院卷第七六頁
    ），被害人顯係因被告因追逐該名勸架者未果折返後，以手
    緊握腳踏車握柄，使勁將腳踏車鎖頭由上往下朝被害人臉部
    正面猛力揮甩，致使被害人頭部因受重擊導致顱內出血、硬
    膜下及蜘蛛膜下血腫而不支倒地，終因外傷性雙側蜘蛛膜下
    腔出血併腦幹壓迫導致腦幹衰竭而死亡，被告所為前揭辯解
    ，顯與事實不符，未足採信。
  (三)被告另辯稱伊平日素行良好，當日純屬偶發衝突，焉有可能
    因此細故即萌生殺人犯意云云。惟查，扣案之腳踏車大鎖長
    十八公分，鎖頭直徑二點五公分，握柄長二四點五公分，寬
    十三點五公分，為實心鐵製品，質地堅硬，具有相當重量，
    業經本院於九十七年九月九日當庭勘驗明確（見本院卷第八
    六頁反面），並有扣案腳踏車大鎖照片附卷足憑（見九十七
    年度相字第三八一號卷第十六頁），而頭顱內部則有極為脆
    弱之腦部組織，為主控人體呼吸、心跳等維繫生命必要條件
    之樞紐，以腳踏車大鎖等具有相當重量之鐵屬製品奮力猛擊
    頭部，將傷及頭顱內極為脆弱之腦部組織，客觀上足以致人
    於死，為一般人所明知，被告為一成年男子，對此應知之甚
    明，竟猶以手緊握該只腳踏車大鎖握柄，使勁將腳踏車大鎖
    鎖頭由上往下朝王均潭臉部正面猛力揮甩，致使被害人因頭
    部受重擊導致顱內出血、硬膜下及蜘蛛膜下血腫而不支倒地
    ，難認被告主觀上無致人於死之認識，且依證人甲○○、丁○○前揭證詞可知，本件被告係於追逐該名朝臺大體育館方
    向逃跑之勸架者未果後，手持該只腳踏車大鎖轉身折返朝被
    害人身邊走去，見被害人已將高爾夫球桿放回腳踏車上，雙
    手推扶腳踏車欲離開現場，未即防備之際，以手緊握該只腳
    踏車大鎖握柄，使勁將腳踏車大鎖鎖頭由上往下朝被害人臉
    部正面猛力揮甩，致使被害人立即不支倒地，攤在地上，足
    見被告當時用力之猛、下手之重，更難謂無殺人之犯意，苟
    被告無殺人之犯意，豈會於被害人已將高爾夫球桿放回腳踏
    車上，雙手推扶腳踏車欲離開現場時，猶趁其不備，持腳踏
    車大鎖猛力重擊被害人頭部，直至被害人不支倒地始行罷手
    ？益徵被告明知頭顱內部有極為脆弱之腦部組織，為主控人
    體呼吸、心跳等維繫生命必要條件之樞紐，苟以腳踏車大鎖
    等具有相當重量之鐵屬製品奮力猛擊頭部，將傷及頭顱內極
    為脆弱之腦部組織，客觀上足以致人於死，仍不違背其本意
    而執意持腳踏車大鎖猛力重擊被害人頭部，終至被害人因外
    傷性雙側蜘蛛膜下腔出血併腦幹壓迫導致腦幹衰竭而死亡，
    被告主觀上有殺人之不確定故意，應可認定，被告徒以上詞
    置辯，顯係卸責之詞，殊無足取。
  (四)被告另辯稱當日係被害人先拿取高爾夫球桿作勢欲毆打伊，
    伊一時情急，始拿取腳踏車車鎖自我防備，伊上揭所為係基
    於防衛之意，縱認有防衛過當之情形，仍得依刑法第二十三
    條但書之規定，減輕或免除其刑云云。按「刑法第二十三條
    規定之正當防衛要件，以遇有現在不法之侵害，始能成立，
    如不法侵害已過去，或預料有侵害而不法侵害尚未發生，則
    其加害行為，自無正當防衛可言。而所謂『現在不法之侵害
    』，指侵害之現在性、急迫性、迫切性，即法益之侵害已迫
    在眉睫。從而，已過去或未來之侵害，自不具有『現在性』
    ，無成立正當防衛之可能」，有最高法院九十七年度台上字
    第一七九號判決可參，本件被害人固曾持高爾夫球桿與被告
    持腳踏車大鎖互毆，然被害人於被告手持腳踏車大鎖追逐該
    名朝臺大體育館方向逃跑之勸架者後，即已將該高爾夫球桿
    放回腳踏車上，雙手推扶腳踏車欲離開現場，業據證人即現
    場目擊者甲○○、丁○○於本院審理中證述明確（證人甲○○部分見本院卷第七二頁反面、第七三頁、第七四頁反面，
    證人丁○○部分見本院卷第七六頁），被告復於九十七年五
    月二十九日檢察官偵查中自承伊持腳踏車大鎖打被害人時，
    被害人正手扶腳踏車等情屬實（見九十七年度偵字第一一八
    ○二號卷第三二頁），足認被告以手緊握該只腳踏車大鎖握
    柄，使勁將腳踏車大鎖鎖頭由上往下朝被害人臉部正面猛力
    揮甩之同時，被害人刻正雙手推扶腳踏車欲離開現場，並未
    對被告實施任何不法侵害行為，從而本件對被告而言，並無
    現在不法之侵害之情形，自無成立正當防衛之可能，被告前
    揭所辯，實難採認。
  (五)被告另辯稱伊於案發後一直留在現場作必要之處置，並通知
    在旁圍觀者協助報警，符合刑法第六十二條所定自首之要件
    ，應得減輕其刑云云。惟按「自首以在犯罪未發覺前，自行
    向該管公務員申告其犯罪事實，而接受法律裁判為要件，其
    自首之方式係用語言或書面、自行或託人代行，固無限制，
    然託人以語言代行自首者，必須委託人有委託他人代行自首
    之意思，受託人亦有代行自首之事實，方屬相當」、「按自
    首以對於未發覺之罪投案而受裁判為要件，至其方式雖不限
    於自行投案，即委託他人代為自首，亦無不可，但託人代行
    自首，必其自首之意旨，已到達有偵查權之該管公務員，始
    生效力。」，有最高法院八十七年度臺上字第一六二八號、
    八十一年度台上字第一九八八號判決可資參照。本件被告於
    案發後並未逃離現場，通知在旁圍觀者撥打一一九將被害人
    送醫急救等情，雖據證人甲○○、丙○○於本院審理中證述
    明確（證人甲○○部分見本院卷第七三頁反面，證人丙○○
    部分見本院卷第七七頁），惟查，臺大校園校駐衛警丙○○
    係經值班台通報有人於網球場附近鬥毆，立即起身前往該處
    查看，並電召救護車，被告於現場並未委託丙○○或其他人
    向警察局報案，而臺大駐衛警隊接獲姓名不詳之民眾報案後
    ，由駐衛警隊員葉耀寬以電話向臺北市政府警察局大安分局
    羅斯福路派出所報案，業經證人丙○○於本院審理中證述明
    確（見本院卷第七七、七八頁），並有臺北市政府警察局大
    安分局九十七年八月五日北市警安分刑字第○九七三二三○
    二七○○號函（見本院卷第二一頁）及國立臺灣大學總務處
    駐衛警察隊九十七年八月十三日傳真信函（見本院卷第五二
    頁）附卷足憑，堪認被告於現場並未委託他人向有偵查權限
    之公務員申告其犯罪事實，依前揭說明，難認已符刑法第六
    十二條自首之要件，被告所為上開辯解，亦難採信。
  (六)綜上所述，本件事證明確，被告殺人犯行，已堪認定，應依
    法論科。
二、核被告所為，係犯刑法第二百七十一條第一項之殺人罪。爰
    審酌被告因細故與被害人發生爭執，一時氣憤難耐，眼見被
    害人已推扶腳踏車欲離開現場，竟持腳踏車大鎖重擊被害人
    正面臉部，導致被害人因外傷性雙側蜘蛛膜下腔出血併腦幹
    壓迫導致腦幹衰竭而死亡，並使被害人家屬心靈蒙受永難回
    復之傷痛，犯後未能坦認全部犯行，惡性非輕，然念被告素
    行良好，係因一時情緒失控而為本件殺人犯行，且於犯後積
    極與被害人達成民事和解，業於九十七年七月二十六日賠償
    被害人家屬新臺幣二百七十萬元，有臺北市大安區調解委員
    會九十七年度民調字第三五○號調解筆錄（見本院卷第十頁
    ）、收據（見本院卷第九八頁）附卷足憑，及被告之生活狀
    況、品行、智識程度等一切情狀，量處如主文所示之刑。又
    扣案之腳踏車大鎖一只，係被告持以殺害被害人所用之物，
    且屬被告所有之物，業據被告於本院審理中坦承屬實（見本
    院卷第六頁反面），爰依刑法第三十八條第一項第二款宣告
    沒收。
據上論斷，應依刑事訴訟法第二百九十九條第一項前段，刑法第
二百七十一條第一項、第三十八條第一項第二款，判決如主文。
本案經檢察官羅月君到庭執行職務。
中    華    民    國    97    年    9     月    23    日
                  刑事第十四庭  審判長法  官  蔡坤湖
                                      法  官  陳琪媛
                                      法  官  李家慧
以上正本證明與原本無異。
如不服本判決，應於判決送達後10日內，向本院提出上訴狀。
                                      書記官  鄭淑丰
中    華    民    國    97    年    9     月    23    日
附錄本件論罪科刑法條：
中華民國刑法第271條
（普通殺人罪）
殺人者，處死刑、無期徒刑或 10 年以上有期徒刑。
前項之未遂犯罰之。
預備犯第 1 項之罪者，處 2 年以下有期徒刑。


司法院資訊處製作；財團法人民間司法改革基金會備份。
